【裁判字號】    95,重訴,58
【裁判日期】    950721
【裁判案由】    損害賠償
【裁判全文】
臺灣高雄地方法院民事判決              95年度重訴字第58號
原      告  辛○○○
            丁○○
            戊○
            柯丙○○
            戊○清
            己○○
            庚○○
            乙○○
前八人共同
訴訟代理人  張榮作    律師
被      告  甲○○
                      （現於臺灣高雄第二監獄執行中）
當事人間請求損害賠償事件，原告提起刑事附帶民事訴訟（94年
度交附字第84號），經刑事庭移送前來，本院於民國95年7 月14
日言詞辯論終結，判決如下：
    主  文
被告應給付原告辛○○○新臺幣玖拾捌萬陸仟貳佰柒拾元，原告
丁○○、戊○、柯丙○○、戊○清、己○○、庚○○、乙○○各
新臺幣參拾貳萬伍仟元，及各自民國九十四年三月二十三日起至
清償日止，按週年利率百分之五計算之利息。
原告其餘之訴駁回。
訴訟費用由被告負擔千分之三百四十七，原告辛○○○負擔千分
之一百四十九，原告丁○○、戊○、柯丙○○、戊○清、己○○
、庚○○各負擔千分之七十二，餘由原告乙○○負擔。
本判決原告勝訴部分，於原告辛○○○以新臺幣參拾貳萬玖仟元
，原告丁○○、戊○、柯丙○○、戊○清、己○○、庚○○、乙○○各以新臺幣壹拾萬玖仟元為被告擔保後，得為假執行。
原告其餘假執行之聲請駁回。
    事實及理由
一、原告起訴主張：被告於民國93年10月18日上午11時許，飲用
    酒類後，其吐氣所含酒精濃度超過每公升0.9932毫克以上，
    仍駕駛車牌號碼OPL-395 號重型機車，沿高雄縣茄萣鄉臺17
    線，由北向南行駛，嗣於同日15時42分許，被告駕駛上揭機
    車，行經該道路192.5 公里處之彎道時，適有訴外人許天得
    前因訴外人任全騎乘機車行經該處，不慎滑倒受傷，經與訴
    外人郭恩如一同協助訴外人任全處理傷勢完畢，正欲駕駛機
    車離開該處，被告因以高速行駛，且酒後處於不能安全駕駛
    動力交通工具之狀態，又疏未注意車前狀況，並隨時採取必
    要之安全措施，復疏於注意而未於行經上開彎道時，減速慢
    行，以便因應進行轉彎動作，致於發現訴外人任全、許天得
    時，業已煞車不及，先撞擊訴外人任全騎乘之機車，輾過訴
    外人任全之右腳，再接續撞擊訴外人許天得駕駛之機車，使
    訴外人許天得因而人、車倒地，受有頭部外傷併腦膜下出血
    等傷害，嗣經送醫救治後，延至93年10月26日仍因顱內出血
    而不治死亡。本件原告辛○○○因訴外人許天得死亡而支出
    醫療費用新臺幣（下同）22,075元及殯葬費884,585 元，又
    原告丁○○、戊○、柯丙○○（起訴狀記載之姓名雖為丙○○，惟因其配偶姓柯，以其本姓冠以夫姓之結果，應為柯丙○○，故於戶籍登記之姓名為柯丙○○，此有卷附個人基本
    資料查詢結果1 紙可參）、戊○清、己○○、庚○○、乙○○，均為訴外人許天得之子、女，原告辛○○○則為訴外人
    許天得之配偶，均因訴外人許天得之死亡而精神上遭受痛苦
    。爰依侵權行為之法律關係，提起本訴，請求被告賠償原告
    辛○○○因而支出之醫療費用22,075元、殯葬費用858,510
    元，及賠償原告辛○○○1,500,000 元及原告丁○○、戊○
    、柯丙○○、戊○清、己○○、庚○○、乙○○各
    1,000,000 元之非財產上損害等語。並聲明：求為判決被告
    應給付原告辛○○○2,380,585 元，原告丁○○、戊○、柯
    丙○○、戊○清、己○○、庚○○、乙○○各1,000,000 元
    ，及均自刑事附帶民事起訴狀繕本送達之翌日起至清償日止
    ，按週年利率百分之5 計算之利息，並願供擔保，請准宣告
    假執行。
二、被告辯稱：伊於上揭時日雖在飲用酒類後，駕駛上開機車，
    惟並未撞擊訴外人許天得，訴外人許天得係與訴外人任全發
    生碰撞，伊僅撞擊訴外人許天得之機車，另訴外人許天得支
    出之殯葬費用過高等語。並聲明：求為判決駁回原告之訴。
三、兩造不爭執之事項：
  (一)訴外人許天得於上揭時日，因車禍事故，受有頭部外傷併腦
    膜下出血，經送醫急救後，仍因顱內出血而不治死亡。
  (二)原告丁○○、戊○、柯丙○○、戊○清、己○○、庚○○、
    乙○○，為訴外人許天得之子、女，原告辛○○○則為訴外
    人許天得之配偶。
  (三)被告於上揭時地駕駛之肇事機車，並非被保險汽車，惟原告
    業依強制汽車責任保險法之規定，向汽車交通事故特別補償
    基金請求補償，並已領得1,400,000 元，已按其等之應繼分
    平均分受，即每人分得175,000 元（計算式：1,400,000 ÷
    8＝175,000）。
四、本件之爭點：
  (一)被告是否因過失不法侵害訴外人許天得致死，應負侵權行為
    責任？
  (二)原告所得請求之損害賠償項目及金額為何？
五、得心證之理由：
  (一)被告是否因過失不法侵害訴外人許天得致死，應負侵權行為
    責任？
    1.原告主張：被告於93年10月18日上午11時許，飲用酒類後
      ，其吐氣所含酒精濃度超過每公升0.9932毫克以上，仍駕
      駛車牌號碼OPL-395 號重型機車，沿高雄縣茄萣鄉臺17線
      ，由北向南行駛，嗣於同日15時42分許，被告駕駛上揭機
      車，行經該道路192.5 公里處之彎道時，適有訴外人許天
      得前因訴外人任全騎乘機車行經該處，不慎滑倒受傷，經
      與訴外人郭恩如一同協助訴外人任全處理傷勢完畢，正欲
      駕駛機車離開該處，被告因以高速行駛，且酒後處於不能
      安全駕駛動力交通工具之狀態，又疏未注意車前狀況，並
      隨時採取必要之安全措施，復疏於注意而未於行經上開彎
      道時，減速慢行，以便因應進行轉彎動作，致於發現訴外
      人任全、許天得時，業已煞車不及，先撞擊訴外人任全騎
      乘之機車，輾過訴外人任全之右腳，再接續撞擊訴外人許
      天得駕駛之機車，使訴外人許天得因而人、車倒地，受有
      頭部外傷併腦膜下出血等傷害，嗣經送醫救治後，延至93
      年10月26日仍不治死亡之事實，為被告所否認，而以前揭
      情詞置辯。經查：
      (1)本件車禍事故發生後，經警於同日17時27分許，對於被
        告實施血液之酒精濃度測試，測得其血中酒精濃度高達
        198.64mg/dl ，相當於吐氣所含酒精濃度為每公升
        0.9932毫克之情，有臺南市立醫院血清報告1 紙附於高
        雄縣政府警察局湖內分局刑案偵查卷宗（下稱警卷）可
        參。按依醫學文獻所知，酒精對人體造成之影響，於呼
        氣時酒精濃度達每公升0.5 毫克時，即屬輕至中度中毒
        ，出現反應較慢、感覺減低、影響駕駛之狀況，而達每
        公升0.75毫克時，更會出現思考改變、個性行為改變之
        情形，被告於本件車禍事故發生後，其吐氣所含酒精濃
        度仍高達每公升0.9932毫克，且被告於本件車禍發生時
        ，復呈神智不清之狀態，亦據證人即於上揭時地幫忙訴
        外人任全處理傷勢之郭恩如於本院94年度交易字第43號
        案件審理時結證屬實，已經本院依職權調取上開案卷核
        閱無訛，顯見被告於上揭時日，駕駛上開機車時，應有
        飲用酒類後其吐氣所含酒精濃度超過每公升0.25毫克以
        上，且處於不能安全駕駛動力交通工具之狀態甚明。
      (2)證人任全於本件車禍所涉之刑事案件，經警調查時，證
        稱：當日與許天得各自駕駛輕型機車1 輛前往高雄縣茄
        萣鄉興達港購買漁貨，購買漁貨完畢後，伊行至車禍發
        生地點，不慎滑倒，雙腳受傷流血，一對夫妻行經該處
        ，下車取出衛生紙幫忙伊止血，許天得亦下車詢問伊能
        否駕駛機車，幫伊將機車扶起。之後，甲○○突然駕駛
        機車約以時速90公里以上速度自後撞來，先輾過伊之右
        腳，再撞擊許天得等語（參見警卷第3 頁反面）；於檢
        察官訊問時結證：伊與許天得一同前往興達港購買漁貨
        ，一同返家，嗣伊行至轉彎處滑倒，有好心之夫婦拿取
        衛生紙幫忙伊擦血、止血，當時許天得無事，嗣於伊啟
        動機車加油，許天得亦在機車之上時，甲○○騎乘機車
        快速駛來，撞擊伊之右腳等語（參見臺灣高雄地方法院
        檢察署93年度偵字第23345 號案卷第6 頁）；於本院94
        年度交易字第43號刑事案件審理時結證：伊與許天得坐
        上機車並發動，尚未加油，被告即衝撞過來等語。證人
        郭恩如於本件車禍所涉之刑事案件，經警調查時，證述
        ：93年10月18日15時42分許，伊與伊夫戴德助自茄萣鄉
        興達港購買漁貨返家途中，行經車禍發生地點，因發現
        任全跌倒在地，腳傷嚴重，流血不少，即拿取衛生紙幫
        忙任全止血，許天得則停車探視傷勢，並未受傷，嗣伊
        與伊夫幫助任全處理傷口完畢，任全與許天得啟動機車
        正欲離開時，甲○○忽然快速自後撞擊任全，再撞擊許
        天得等語（參見警卷第5 頁反面），嗣於本院94年度交
        易字第43號刑事案件審理時結證：93年10月18日下午，
        伊經過車禍發生地點，見到2 輛機車及2 個人，當時僅
        有任全倒於地下，伊上前幫忙任全止血，嗣任全止血完
        畢後，任全、許天得各自騎乘在機車之上，惟尚未起步
        ，即見甲○○騎乘機車自後撞來，先撞擊任全，再撞擊
        許天得等語。核與原告主張之情節相符。再參諸本件車
        禍事故發生前，被告乃沿高雄縣茄萣鄉臺17線，由南往
        北方向行駛，業據被告於本件車禍事故發生後，員警訊
        問時陳明在卷（參見警卷第1 頁反面）；而本件車禍事
        故發生後，訴外人許天得及任全駕駛之機車，均倒在高
        雄縣茄萣鄉臺17線，由北往南方向之車道，有警卷所附
        道路交通事故現場圖及現場照片16幀可稽（參見警卷第
        21頁、第24頁至第27頁）。復酌以被告於上揭時日，駕
        駛上開機車行經前揭處所時，若能確實注意車前狀況，
        並隨時採取必要之安全措施，自可發現上揭路段係彎度
        不小之彎道，應減速慢行，以便因應進行轉彎之動作，
        並於發現訴外人任全及許天得之後，及時採取煞車閃避
        之必要安全措施，而避免本件車禍事故之發生。足見被
        告於本件車禍事故發生時，亦有疏未注意車前狀況，並
        隨時採取必要安全措施，且行經彎道，未減速慢行，而
        以高速行駛等情甚明。
      (3)綜上所陳，足見本件車禍之發生，乃因被告飲用酒類後
        其吐氣所含酒精濃度超過每公升0.25毫克以上，處於不
        能安全駕駛動力交通工具之狀態，又疏未注意車前狀況
        ，並隨時採取必要安全措施，復疏於注意而未於行經上
        開彎道時，減速慢行，而以高速行駛，致於行經彎道時
        ，發現訴外人任全與許天得之際，業已煞車不及，先撞
        擊訴外人任全騎乘之機車，輾過訴外人任全之右腳，再
        接續撞擊訴外人許天得駕駛之機車，使訴外人許天得因
        而人、車倒地。
      (4)另訴外人許天得確因本件車禍受有頭部外傷併腦膜下出
        血等傷害，嗣經送醫救治後，延至93年10月26日仍因顱
        內出血而不治死亡之事實，復有國立成功大學醫學院附
        設醫院（下稱成大醫院）診斷證明書、臺灣高雄地方法
        院檢察署相驗屍體證明書各1 份附於警卷足稽（參見警
        卷第16頁、第15頁）。亦經本院依職權調取上開案卷核
        閱無訛。
      (5)從而，原告此部分主張，堪信為真正。被告所辯，並無
        足取。
    2.按汽車駕駛人有飲用酒類後其吐氣所含酒精濃度超過每公
      升0.25毫克以上者，不得駕車；汽車行駛時，駕駛人應注
      意車前狀況，並隨時採取必要之安全措施；行車速度，依
      標誌或標線之規定，無標誌或標線者，行經彎道，應減速
      慢行，作隨時停車之準備，道路交通安全規則第114 條第
      2 款、第94條第3 項、第93條第1 項第3 款分別定有明文
      。本件被告駕駛上揭機車，自應注意遵守上開道路交通安
      全規則，而依當時情形，又無不能注意之情事，竟疏於注
      意上情，致撞擊訴外人許天得，使訴外人許天得受有上開
      傷害，且經送醫救治後，仍不治死亡，被告對於本件車禍
      之發生，顯有過失，且其過失行為與原告死亡之結果具有
      相當因果關係甚明。另被告因本件車禍所犯過失致人於死
      之刑事案件，業經本院以94年度交易字第43號刑事判決判
      處有期徒刑1 年，並與其另犯之服用酒類，不能安全駕駛
      動力交通工具而駕駛罪，合併定其應執行刑為1 年2 月，
      被告提起上訴後，再經臺灣高等法院高雄分院以94年度交
      上易字第75號刑事判決諭知上訴駁回而確定等情，亦經本
      院調取前開刑事案卷查核屬實。是原告主張被告應負侵權
      行為責任，自堪信為真正。
  (二)原告所得請求之損害賠償項目及金額為何？
    1.按因故意或過失，不法侵害他人之權利者，負損害賠償責
      任；不法侵害他人致死者，對於支出醫療及增加生活上需
      要之費用或殯葬費之人，亦應負損害賠償責任；不法侵害
      他人致死者，被害人之父、母、子、女及配偶，雖非財產
      上之損害，亦得請求賠償相當之金額，民法第184 條第1
      項前段、第192 條第1 項、第194 條分別定有明文。查被
      告因上開過失行為，不法侵害訴外人許天得致死，已如前
      述，又原告辛○○○因訴外人許天得死亡而支出醫療費用
      及殯葬費，而原告丁○○、戊○、柯丙○○、戊○清、己○○、庚○○、乙○○為訴外人許天得之子女、原告辛○○○為訴外人許天得之配偶，為兩造所不爭執，並有戶籍
      謄本影本1 份在卷可參，揆諸前揭規定，被告對於原告辛○○○支出之之醫療費用及殯葬費，對於原告丁○○、戊○、柯丙○○、戊○清、己○○、庚○○、乙○○、辛○○○所受非財產之損害，自應負賠償責任。
    2.茲就原告所得請求之損害賠償項目及金額，析述如下：
      (1)醫療費用：經本院依職權向成大醫院函詢訴外人許天得
        於93年10月18日起至同年月26日止於該院支出之醫療費
        用若干，據覆：其醫療費用自付3,614 元，有該院95
        年6 月26日成附醫醫事字第0950007601號函在卷可參，
        足認被告辛○○○主張其因訴外人許天得死亡而支出醫
        療費用3,614 元部分，堪信為真正。至原告辛○○○主
        張因訴外人許天得死亡而支出之其他醫療費用，並未舉
        證以實其說，原告此部分之主張，自無足取。從而，原
        告請求被告賠償醫療費用3,614 元，為有理由，逾此部
        分之金額，為無理由，應予駁回。
      (2)殯葬費：原告辛○○○主張其因訴外人許天得死亡而支
        出殯葬費共計884,585 元之事實，雖據其提出統一發票
        影本影本2 紙、收據影本17紙、估價單影本14紙、單據
        、訂貨單、送貨單影本各1 紙，惟為被告所否認，辯稱
        ：訴外人許天得支出之殯葬費過高等語。按殯葬費為收
        殮及埋葬費用，其賠償範圍應以實際支出之費用，並斟
        酌被害人當地之習俗、被害人之身分、地位及生前經濟
        狀況決定之。本院審酌訴外人許天得為16年7 月2 日出
        生，死亡時為77歲，有戶籍謄本影本1 份在卷可參，及
        其生前以農耕為業之身分、地位，並參酌高雄市立公立
        納骨塔每單位之費用為6,000 元至24,000元不等，非設
        籍於高雄市者，加倍收費；高雄縣茄萣鄉公立孝思堂、
        第一公墓第二納骨堂每單位之費用為29,000元至34,000
        元不等，外鄉鎮市者，收費58,000元至68,000元不等；
        高雄縣私立納骨堂之費用為40,000元至100,000 元不等
        ，有高雄市立公立殯儀館火葬場公墓靈（納）骨堂（塔
        ）收費標準表及內政部民政司於網路上刊登之資料各1
        份在卷可按；另行政院金管會94年5 月5 日金管保4 字
        第09402561341 號公告之強制汽車責任保險殯葬費項目
        及金額表中所列靈骨塔（含骨灰罐寄存費）之費用，則
        為50,000元，認原告辛○○○請求給付塔位300,000 元
        部分，尚屬過高，應予核減為50,000元，另外道士壇法
        會185,775 元、道士壇等9,500 元，並非收殮及埋葬費
        用，辦桌63,600元、紅龜等2,900 元、味王味精2,300
        元、沙拉油3,515 元、紅員等240 元、紅員紅龜1,140
        元，乃對於參加葬禮及祭祀親友之回饋，水果569 元及
        400 元、柿、橘4,220 元、玉米粒等祭祀用品2,270 元
        、水盆500 元，則為祭祀所用之祭品、物品，業據原告
        陳述在卷，亦非一般民間喪葬習俗所需之必要費用，均
        應予以剔除，其餘各項支出，則與一般民間喪葬習俗所
        需之必要費用相當。準此，原告辛○○○主張其因訴外
        人許天得死亡而支出殯葬費共計357,656 元部分，核與
        一般民間喪葬習俗所需之必要費用，尚屬相當，在此範
        圍內之請求，應予准許；逾此部分之請求，不應准許。
      (3)非財產上之損害賠償：原告丁○○、戊○、柯丙○○、
        戊○清、己○○、庚○○、乙○○為訴外人許天得之子
        女，原告辛○○○則為訴外人許天得之配偶，其等因至
        親訴外人許天得之死亡，精神上遭受重大痛苦，乃屬必
        然。又查，原告丁○○、戊○、柯丙○○、戊○清、己○○、庚○○，學歷均為國民小學畢業，原告乙○○為
        國民中學畢業，原告辛○○○則未受教育，有戶籍謄本
        影本1 份在卷可按，被告於肇事時，為鄉工所之工友，
        收入約為每月30,000元，現因本件車禍所犯之刑事案件
        在監服刑之中，而無工作，為兩造所不爭執。另原告丁○○、戊○、柯丙○○、戊○清、庚○○名下均有建物
        、土地等財產，原告乙○○、辛○○○名下並無不動產
        ，被告名下則有與他人共有之土地，此有稅務電子閘門
        財產所得調件明細表1 份在卷足據。本院斟酌原告均因
        至親死亡，精神上遭受重大痛苦，且原告辛○○○於高
        齡之際，遭致此一痛苦、兩造之身分、地位、經濟能力
        等一切狀況，認原告請求被告賠償原告丁○○、戊○、
        柯丙○○、戊○清、己○○、庚○○、乙○○非財產之
        損害各1,000,000 元、原告辛○○○非財產之損害
        1,500,000 元，均屬過高，原告丁○○、戊○、柯丙○○、戊○清、己○○、庚○○、乙○○應予核減為各
        500,000 元，原告辛○○○核減為800,000 元。逾此部
        分之請求，為無理由，應予駁回。
   (三)綜上，原告所得請求之損害賠償金額，分別為原告丁○○
     、戊○、柯丙○○、戊○清、己○○、庚○○、乙○○各
     500,000 元，原告辛○○○1,161,270 元（即醫療費用
     3,614 元、殯葬費357,656 元及非財產上損害賠償
     800,000 元）。
六、按汽車交通事故發生時，受害人或其繼承人因下列情事之一
    ，未能依本法規定向保險人請求給付保險金者，得在相當於
    本法規定之保險金額範圍內，向特別補償基金請求補償：1
    肇事汽車無法查究者。2 肇事汽車非被保險汽車者。3 肇事
    汽車之保險人無支付能力者。特別補償基金依前條規定為補
    償者，視為加害人或汽車所有人損害賠償金額之一部分。特
    別補償基金於補償金額範圍內，得直接向加害人或汽車所有
    人求償。94年2 月5 日修正前之強制汽車責任保險法（下稱
    修正前強制汽車責任保險法第38條第1 項、第39條第1 項、
    第2 項分別定有明文。查本件車禍事故發生於93年10月18日
    ，自應適用修正前強制汽車責任保險法第30條、第10條第2
    款之規定，合先敘明。次查，原告業依強制汽車責任保險法
    之規定，向汽車交通事故特別補償基金請求補償，並已領得
    1,400,000 元，已按其等之應繼分平均分受，即每人分得
    175,000 元，為兩造所不爭執，揆諸修正前強制汽車責任保
    險法第39條第1 項規定之意旨，原告所得請求被告給付之賠
    償金額，自應扣除各該原告向汽車交通事故特別補償基金所
    領之金額，經經此扣除後，原告丁○○、戊○、柯丙○○、
    戊○清、己○○、庚○○、乙○○所得請求之賠償金額為各
    325,000 元，原告辛○○○所得請求之賠償金額為
    986,270元。
七、綜上所述，原告本於侵權行為之法律關係，請求被告給付原
    告辛○○○986,270 元、給付原告丁○○、戊○、柯丙○○
    、戊○清、己○○、庚○○、乙○○各325,000 元，及均自
    刑事附帶民事起訴狀繕本送達翌日即94年3 月23日起至清償
    日止，按週年利率百分之5 計算之利息，洵屬正當，應予准
    許。逾此部分之請求，為無理由，應予駁回。
八、原告陳明願供擔保，聲請宣告假執行，於原告勝訴部分，經
    核尚無不合，爰分別酌定相當擔保金額准許之。至原告敗訴
    部分，其假執行之請，已失所附麗，應予駁回。
九、本件事證已臻明確，兩造其餘攻擊防禦方法，經本院審酌後
    ，認與判決結果不生影響，無一一論述必要，附此敘明。
十、結論：本件原告之訴一部為有理由，一部為無理由，依民事
    訴訟法第79條、第390 條第2 項，判決如主文。
中    華    民    國    95    年    7     月    21    日
                      民事第二庭  法  官  伍逸康
以上正本證明與原本無異。
如不服本判決，應於送達後20日內，向本院提出上訴狀並表明上
訴理由，如於本判決宣示後送達前提起上訴者，應於判決送達後
10日內補提上訴理由書（須附繕本）。
中    華    民    國    95    年    7     月    21    日
                                  書記官  林雯琪


司法院資訊處製作；財團法人民間司法改革基金會備份。
